臺灣士林地方法院民事判決　　　　　　 92年度重訴字第478號
原　　　告　乙○○
訴訟代理人　丙○○
被　　　告　甲○○
訴訟代理人　柯清貴律師
被　　　告　鑫輝機車有限公司
法定代理人　丁○○
訴訟代理人　鐘耀盛律師
上列當事人間請求損害賠償事件，本院於94年6 月1 日言詞辯論
終結，判決如下：
    主  文
被告應連帶給付原告新台幣肆拾參萬零柒佰肆拾捌元，及自民國
92 年6月27日起至清償日止，按年息百分之5 計算之利息。
原告其餘之訴駁回。
訴訟費用由被告連帶負擔百分之三；餘由原告負擔。
本判決第一項得假執行；但被告如以新台幣肆拾參萬零柒佰肆拾
捌元為原告預供擔保或將上開金額提存後，得免為假執行。
原告其餘假執行之聲請駁回。
　　事實及理由
一、原告起訴主張︰(一)被告甲○○受雇於被告鑫輝機車有限公司
    （下稱鑫輝公司）於91年6 月4 日17時50分許，騎乘牌照DL
    U-193 號機車，沿台北市○○路○ 段由東往西方向行駛，途
    經同路與中南街口時，未讓行人先行，過失撞及正行走於人
    行穿越道之原告，致原告受到左膝嚴重挫傷及尾椎骨挫傷之
    傷害，被告甲○○已經本院92年度交易字第115 號判決論以
    業務過失傷害罪，處有期徒刑4 月確定，依民法第184 條第
    1 項前段、第188 條第1 項前段規定，被告應負連帶賠償之
    責任。(二)原告尾椎傷勢一直無法治癒，並因之產生脊髓馬尾
    症候群，迄今行走遲緩，不能久坐，甚至兩下肢輕癱及大小
    便失常，歷經數家醫院診治，醫師均認有殘廢之虞。迄93年
    2 月16日止，原告計受有下列損害：1.醫療費用219,509 元
    （健保給付133,198 元、自付額86,311元）；2.為就診而支
    出之車資49,324元：91年6 月4 日至93年2 月16日，扣除住
    院期間天數，以1 個月22日計次，每次往返車資為118 元（
    由基隆住處搭乘公車至基隆火車站12元，基隆火車站至萬華
    火車站47元），共計49,324元；3.不能工作之損失：原告本
    件車禍受傷時，原任總務助理性質之工作，每月薪資22,000
    元，於91年7 月20日至同年9 月20日住院2 個月，及醫療期
    間91年6 月4 日至同年7 月19日共46日、91年9 月21 日 至
    同年12月31日共102 日，各受有44,000元、33,764元、74,8
    68元等不能工作之損失；另計算至65歲退休年齡，原告至少
    還有42年工作時間，其喪失勞動能力之損失共為11,088,000
    元；4.原告年僅23歲，經此車禍喪失工作，影響原有生活，
    難以正常行走，且疼痛導致無法正常入眠，必須長期復建治
    療，大好前途頓失光明，身體精神痛苦，難以言喻，為此，
    依民法第195 條第1 項規定，請求500 萬元之精神慰撫金。
    (三)原告爰依侵權行為法律關係，提起本訴，並聲明求為判決
    命：被告應連帶給付原告16,509,465元，及自92 年6月26日
    附帶民事訴訟更正狀繕本送達被告翌日起，至清償日止，按
    年息百分之五計算之利息，並陳明願供擔保請准宣告假執行
    。
二、被告則抗辯︰(一)本件車禍事發，係因原告突自路口衝出始遭
    被告甲○○撞及，原告未按人行道通過馬路，亦未遵守交通
    號誌，就本件車禍之發生與有過失；(二)依原告所提出醫療費
    用單據所示，其自負金額共計55,575元，原告主張之金額並
    非正確；又參酌最高法院88年台上字第353號、91年台上字
    第779號判決意旨，原告因汽車交通事故經全民健康保險所
    給付之醫療費用部份，已喪失損害賠償請求權，原告自不得
    請求健保已給付之金額；此外，財團法人汽車交通事故特別
    補償基金會（下稱特別補償基金）給付原告補償後，已另案
    訴請被告甲○○求償，經雙方達成和解，被告甲○○定並已
    當場給付；(三)原告並無如其所主張永久且完全喪失工作能力
    之情形，參酌國立台灣大學醫學院附設醫院94年2月7日之回
    函內容，原告於92年12月5日肌電圖檢查呈現正常之前，其
    勞動能力約減少8%，依此計算，原告不能工作之損失，除91
    年7月21日至同年9月20日住院期間2個月，計44,000元之損
    失外，91年6月4日至92年12月4日期間，扣除住院之2個月為
    1年4月，按前述比例標準計算，此期間之損失共為28,160元
    （每月損失為1,760元），故原告不能工作之損失共計為72,
    160元；(四)至於原告請求車資部份，並未提出任何單據以實
    其說，自非有據；(五)被告甲○○本案發生後即去職，目前無
    業待學中，最高學歷為協和工業商業職業學校肄業，原為機
    車行學徒，並無資力，原告請求慰撫金金額過高等語。而聲
    明求為判決命：原告之訴及假執行聲請均駁回，並陳明如受
    不利益判決，願供擔保請准宣告免為假執行。
三、兩造不爭執之事實︰
  (一)被告甲○○係受雇於被告鑫輝公司之修車員工，於91年6 月
    4 日下午5 時50分許，執行職務騎乘牌照DLU-193 號輕型機
    車，沿台北市○○路○ 段由東往西方向行駛，途經中南街口
    時，過失撞擊穿越馬路之原告，而發生車禍（被告甲○○因
    而經本院刑事庭以92年度交易字第115 號判決論以業務過失
    傷害罪，處有期徒刑四月，並諭知如易科罰金，以參佰元折
    算壹日確定）。
  (二)原告發生車禍後，至各醫療院所診療主要情形：
  1.車禍當日經送台北市立忠孝醫院（下稱忠孝醫院）急診，診
    斷為「多處擦挫傷」。
  2.91年6 月6 日至亞東紀念醫院急診，診斷為「左膝及尾椎挫
    傷」。
  3.91年6 月10再至忠孝醫院診療，診斷為「尾椎骨挫傷紅腫及
    左膝挫擦傷」。
  4.91年7 月4 日至馬偕紀念醫院骨科門診，91年7 月21日至91
    年9 月20日期間住院檢查治療，診斷為「馬尾症候群」。
  5.91年11月16日、91年11月23日至財團法人長庚紀念醫院（林
    口）分院中醫骨傷科就診，診斷為「尾骨脫位及挫傷」，於
    93年4 月7 日回診。
  6.91年11月22日至國立台灣大學醫學院附設醫院（下稱台大醫
    院）復健部門診，陸續於91.11.29、91.12.13、92.03.21、
    92.05.26、92.11.28、92.12.05回診，其後於93.05.14回診
    開立診斷書。
  (三)原告於本件車禍受傷時，原係從事接聽電話、環境清潔、客
    戶接待、郵局寄信、文具採購、文件收發等總務助理性質之
    工作，每月薪資22,000元。
  (四)原告因本件車禍收傷，於91年7月21日至91年9月20日住院期
    間，受有不能工作之損失44,000元。
  (五)被告甲○○所騎乘前述肇事機車未投保強制汽車責任保險，
    而由特別補償基金依強制汽車責任保險法第38條規定，補償
    給付原告醫療費用22,542元，該基金會並依同法第39條第2
    項規定，提起訴訟，向被告甲○○求償上開給付金額，由本
    院內湖簡易庭93年度湖小調字第1201號事件受理，雙方於93
    年11月16日調解成立。
  (六)被告曾給付原告3,000元為損害賠償。
四、本件經本院於94年6 月1 日與兩造整理並協議簡化之爭點為
    ︰
  (一)就本件車禍之發生，原告是否與有過失？
  (二)原告得請求被告賠償之損害金額為何？
  1.醫療費用金額為何？（全民健康保險給付之金額得否請求？
    特別補償基金給付金額應否扣除？）
  2.增加生活上需要之車資為何？
  3.不能工作損失（含勞動能力減損）之金額為何？
  4.精神慰撫金之適當金額為何？
    茲分別論述如下︰
  (一)就本件車禍之發生，原告是否與有過失？
    被告抗辯本件車禍之發生，原告亦與有過失，原告則否認其
    有過失。經核：
  1.本件車禍之情形，乃原告自南港路1 段42號前行人穿越道由
    北向南穿越道路，至肇事處時身體遭沿同路東向西第2 車道
    行駛（往第1 車道閃避）被告甲○○所騎乘上開機車右前車
    頭觸及而肇事。又肇事地點設有號誌，南北兩側設有行人觸
    控裝置，於員警前往現場處理時，原告陳稱其觸控行人觸控
    裝置後即行走穿越道路等情，被告甲○○則陳稱其行向號誌
    為綠燈，見行人在穿越道上跑步穿越煞車不及等情，另肇事
    當時騎乘另部機車行駛於被告甲○○左後方之李昌隆（即甲
    ○○同事）則陳稱肇事時見號誌運作為南港路1 段東向西方
    向為綠燈，當時見行人即原告係跑步穿越道路等情，有本院
    92年度交易字第115 號過失傷害刑事案件卷附之道路交通事
    故調查報告表、處理員警現場拍攝之照片、道路交通事故補
    充資料表、交通事故談話紀錄表、台北市政府警察局交通警
    察大隊交通事故分析研判表等可參，業經本院調閱上開刑事
    案卷查明。可知原告受撞擊、即肇事位置應係位於行人穿越
    道，且原告係由中南街北往南之方向穿越道路，被告甲○○
    就本件車禍，有疏未注意車前狀況，隨時採取必要安全措施
    ，及行近行人穿越道，未減速慢行暫停讓行人先行通過之過
    失無訛。
  2.至於原告有無過失部份，除前述之跡證外，原告於台北市車
    輛行車事故鑑定委員會92年2 月21日之鑑定會議並補述，其
    見行向之行人專用號誌「行走行人」圖案在動即自南港路1
    段42號前行人穿越道穿越道路，行走至路口中央時感覺同路
    西向東方向有1 至2 部機車在動，但尚未往前行駛，其見狀
    稍停頓一下，之後即遭撞擊，當有意識時已坐在路口中央處
    ，有先行走後再跑步等情，而被告甲○○則補述，其車沿南
    港路1 段東向西第2 車道行駛，至肇事路口見向號誌為綠燈
    欲進入路口前，為閃避右側一部營大客車而往左閃避進入第
    1 車道行駛，至肇事處時行人及原告突然自行人穿越道由北
    向南跑步而來，其見狀踩煞車，已來不及，係臨停等紅燈後
    ，俟行向號誌轉換為綠燈方起步等情；另肇事路口之號誌係
    採簡單二時相管制且設有行人專用號誌，第一時相為東西向
    對開及開放行人穿越中南街，第二時相開放中南街南向北車
    流左、右轉南港路及行人穿越南港路等情形，有附於上開刑
    事案卷之台北市車輛行車事故鑑定委員會92年2 月27日北鑑
    審字第09230004200 號鑑定意見書可參。則以前述號誌設計
    之情形，若雙方皆依號誌指示行進，衡情應不致於該路口發
    生撞擊，是以綜酌前述相關證據資料所示，雙方應係在號誌
    轉換之際發生事故，原告亦有未依號誌指示穿越道路之疏失
    為是，而台北市車輛行車事故鑑定委員會上開鑑定意見書亦
    同此認定。準此，本件原告亦有違反號誌管制之過失情事，
    且其過失亦同為肇事原因，被告抗辯原告與過失應堪憑採。
    而本院綜酌本件車禍時，被告甲○○之行車狀態、原告穿越
    道路等一切情狀，認被告甲○○之之過失程度，應為十分之
    七，原告之過失程度則為十分之三。
  (二)原告得請求被告賠償之損害金額為何？
  1.醫療費用金額為何？
  (1)原告已舉證之醫療費用金額：原告雖主張其醫療費用之損害
    ，健保給付部分計133,198元，自費額部分計86,311元，共
    計219,509元等語，惟原告所提出被告不爭執之醫療費用單
    據共計70張，各單據醫療院所名稱、日期、健保給付金額、
    自費金額等明細詳如附表所示，經本院核算結算，健保給付
    金額部分共計應為127,935元，自費金額共計則應為62,235
    元，原告主張上開金額應屬誤算。
  (2)全民健康保險給付之金額得否請求？
    按，「按保險契約依其所保護之內容及填補者究為被保險人
    之具體損害或抽象損害，可分財產保險與人身保險、損害保
    險與定額保險；按保險人代位權規定之立法意旨，乃在於防
    止被保險人於損害發生時，獲有不當得利之情形。而不當得
    利獲得之可能唯有以『填補具體損害原則』為先決要件。具
    體損害又以得以金錢計算之保險利益為前題，被保險人就其
    得以金錢計算之保險利益價值投保，於保險事故發生後，得
    依約向保險人請求填補其損害，一旦其損害被填補之後，其
    對第三人之損害賠償請求權，即應讓與保險人，不得再向該
    第三人請求損害賠償，否則即為不當得利。本件被上訴人與
    中央健康保險局間所訂立之全民健康保險，其雖係以被保險
    人身體之完整不受侵害為其保護內容而屬於人身保險，惟究
    其目的僅係在補償被保險人因治療疾病所產生之費用，換言
    之，係填補被保險人之具體損害，被保險人不得因疾病受治
    療而獲不當得利，故保險人代位權之規定於此亦得適用之，
    全民健康保險法第八十二條之規定亦同斯此旨。又全民健康
    保險契約之性質究屬定額保險或損害保險，絕不因加害於被
    保險人之第三人是否為強制汽車責任保險之被保險人而有所
    差異，全民健康保險法第八十二條之規定，雖僅規定在強制
    汽車保險時，中央健康保險局得逕向投保強制汽車責任險之
    加害人之保險人代位請求，惟基於法律解釋之完整性，仍應
    認所有之全民健康保險，均有保險人代位權之適用。至上開
    規定之創設意義，應僅係在簡化求償途徑，要無排除其他保
    險人代位求償情況之意思。本件被上訴人之醫藥費既經中央
    健康保險局支付，則該部分之醫藥費請求權即移轉予中央健
    康保險局，被上訴人二人自不得請求上訴人給付上開健保醫
    藥費。」、「全民健康保險法第八十二條規定：保險對象因
    汽車交通事故，經本保險提供醫療給付者，本保險之保險人
    ，得向強制汽車責任保險之保險人代位請求該項給付。是依
    全民健康保險提供醫療給付者，該項醫療費用請求權，已法
    定移轉予中央健康保險局。柯○姿係依全民健保身分就醫，
    依前開說，由全民健康保險局所提供之醫療給付部分，自不
    得再向對造請求。」最高法院87年度上字第598號判決、93
    年度台上字第1159號判決分別揭有上旨，足資參酌。本件被
    告甲○○所騎乘肇事機車雖未投保強制汽車責任保險，而由
    特別補償基金補償給付原告部分醫療費用，惟參諸全民健康
    保險法第82條規定及前揭判決要旨說明，原告之醫療費用經
    由中央健康保險局給付部分，醫療費用之請求權已法定移轉
    予中央健康保險局，原告自不得再向被告請求給付。
  (3)特別補償基金給付金額應否扣除？
    按，「特別補償基金依第四十條規定所為之補償，視為損害
    賠償義務人損害賠償金額之一部分；損害賠償義務人受賠償
    請求時，得扣除之。」、「特別補償基金於給付補償金額後
    ，得代位行使請求權人對於損害賠償義務人之請求權。但其
    所得請求之數額，以補償金額為限。」強制汽車責任保險法
    第42條第1 項、第2 項定有明文。據此，特別補償基金給付
    之補償金額，自應予扣除。而補償基金所給付予原告之22,5
    42元，其中部份金額並非補償本件附表所示之醫療費，本件
    附表所示之醫療費（指自費部份），其中經補償基金給付者
    ，僅編號25、27、39其中600 元，60、61、62其中40元，66
    、69，共計2,854元（如附表備註欄所載），業經本院調閱
    本院內湖簡易庭93年度湖小調字第1201號事件卷宗，逐一核
    對卷附醫療單據調查明確，準此，特別補償基金給付予原告
    之補償，得於本件扣除之金額，應以2,854 元為是。
  (4)綜上，原告得請求之醫療費用金額共計應為59,381元。
    （62,000-0000﹦59,381）
  2.增加生活上需要之車資為何？
    原告主張因本件傷害，為就診而支出車資49,324元云云，經
    核，原告因就診治療所額外支出之車資，於必要之金額範圍
    ，應屬增加生活上之需要，自得請求賠償。查，原告主張其
    金額係以每次往返車資為118 元（即單趟由基隆住處搭乘公
    車至基隆火車站12元、基隆火車站至萬華火車站47元，共59
    元）之標準計算，依原告住所位於基隆市至台北地區之醫療
    院所診療，以上開交通工具之車資計費，堪認合理，至於計
    算之次數，原告雖主張扣除住院期間，以1 個月22日計次，
    然而，原告實際診療次數並非無法認定，自應依附表所示醫
    療單據之日次為準，而其中91年6 月4 日即原告受傷當日，
    應以回程單趟計算，其餘收據日期為同日者，則應以1 次計
    費，依此標準，附表所示醫療日次，除91年6 月4 日應以單
    趟59元計算外，其餘以往返118 元計算之日次應為60次，計
    算結果，原告所得請求之必要車資金額應為7,139 元（60x
    1 18+59=7,139）， 逾此金額則非屬增加生活上需要之必要
    支出，即不得請求。
  3.不能工作損失（含勞動能力減損）之金額為何？
  (1)原告主張91年7 月20日（應為21日）至同年9 月20日住院2
    個月，及91年6 月4 日至同年7 月19日（應為20日）、91年
    9 月21日至同年12月31日醫療期間，不能工作受有薪資損失
    等情，關於上開住院2 個期間不能工作之損失為被告所不爭
    執，至於91年6 月4 日至同年7 月20日，即原告受傷至住院
    前之期間，參酌前述原告住院前至各醫院診療之病況及附表
    醫療單據所示原告診療頻繁之情形，顯然其於住院治療前之
    病情並非輕微，乃有住院醫療達2 月之必要，是以原告主張
    此期間不能工作乙節，自堪信實。又91年9 月21日至同年12
    月31日期間，即原告出院後醫療期間，按，一般住院病患，
    出院後無法立即完全回復，須合理期間之休養，乃事理之常
    ，以前述原告之病症，衡諸常情，其出院後當無法立即回復
    工作，本院審酌依附表醫療單據所示，原告出院後至9 月30
    日、10月、11月，迄同年12月3 日期間，仍密集至醫療院所
    診療、復建約達40診次以上，以其診療頻繁、密集之情形觀
    之，堪認至91年12月3 日期間，原告仍無法回復工作無訛，
    至於91年12月3 日以後，原告已無密集之診療情形，且無從
    認定其有完全不能工作之情事（並參後述），是以，原告因
    本件車禍傷害，住院及醫療致不能工作之期間，應以91年6
    月4 日受傷至同年12月3 日（計6 個月）為合理，而原告受
    傷前每月薪資為22,000元，為兩造所不爭執，則上開6 個月
    期間原告所受不能工作損失之金額應為132,000 元（22,000
    x6=132,000）。
  (2)原告另主張計算至65退休年齡，原告受有完全喪失勞動能力
    之損失11,088,000元，惟查，就原告本件車禍受傷回復情形
    對其勞動能力之影響程度，台大醫院回覆：「…(二)、李女士
    於91年11月22日因下背疼痛及兩下肢無力感至本院復建部門
    診就診，經肌電圖檢查顯示，其有輕度兩側第五腰神經第一
    薦神經根病變，並有神經再生現象。…回診，主訴下背疼痛
    難以久站，偶有大小便失禁，惟於92年11月28日之腰薦椎X
    光檢查並無異常發現，於92年12月3 日之肌電圖檢查顯示已
    無腰薦神經根病變，病況較先前改善…(五)李女士所受傷害，
    經其陳述及肌電圖檢查可診斷惟馬尾症候群，爾後逐漸恢復
    ，惟其疼痛症狀，主要予以藥物治療，若疼痛減輕或消失，
    則不需再服用藥物，故應不致使其無法從事原總務助理性質
    之工作，惟疼痛可能減損其工作勞動能力：依美國醫學學會
    於2001年出版之『永久性殘障評估手冊（第5 版）』，綜合
    其神經系統之病變，於92年12月5 日肌電圖檢查呈現正常之
    前，其勞動能力約減少8%」等情，有該院94年2 月7 日校附
    醫秘字第0940201337號函在卷足參。另長庚醫院則覆以：「
    93年4 月7 日回診時，病患仍有下肢麻木感及下背疼痛之病
    況，依其病情評估，恐無法完全治癒，惟應可從事來函所指
    總務助理性質內容之工作。另其病情並未達勞工保險殘廢給
    付標準表障害項目之規定。」等文，亦有該院94年3 月25日
    （94）長庚院法字第0091號附卷可佐。綜此，應認原告經台
    大醫院92年12月5 日肌電圖檢查呈現正常之時，其原有勞動
    能力已完全回復，而於回復以前，其勞動能力減損之程度則
    應以8%計之，原告主張其完全喪失勞動能力云云，自難憑採
    。準此，前述原告不能工作之期間以後，即91年12月4 日起
    ，至92年12月5 日原告勞動能力完全回復之時，約計1 年期
    間，原告因勞動能力減損所受之損失金額應為21,120元（22
    000x12x8/100=21,120）。
  (3)綜上，原告因本件傷害致不能工作及勞動能力減損之損失共
    計為153,120元（132,000+21,120=135,120）。
  4.精神慰撫金之適當金額為何？
　  查原告受傷多處，經歷前述住院及相當期間之治療，肉體、
    精神自受有甚大之痛苦，原告現為25歲、原從事總務助理性
    質之工作，被告甲○○則現齡24歲、原受雇於機車公司、職
    校肄業、資力不佳，被告鑫輝公司登記資本總額為1,000,00
    0 元等情，業經兩造分別陳明在卷，且有原告及被告甲○○
    年籍資料、被告鑫輝公司基本資料查詢表等在卷可參，本院
    綜酌實際情況、兩造身分、地位、經濟狀況等一切情狀，認
    原告請求慰撫金5,000,000 元，核屬過高，應均予酌減為40
    0,000 元，較為妥適。
  5.綜據上述，原告所得主張之損害金額共計應為619,640 元（
    59 ,381+7,139+153,120+400,000=619,640）。 再按，損害
    之發生或擴大，被害人與有過失者，法院得減輕賠償金額，
    或免除之。民法第217 條第1 項定有明文。本件車禍之發生
    ，原告亦有過失，且其過失，並為本件損害發生之共同原因
    ，已如前述，自有過失相抵原則之適用。則以上開原告所得
    主張之損害金額，依前述被告甲○○過失程度十分之七之比
    例計算，原告得請求賠償之金額應以433,748 元（619,640x
    7/10=433,748）為是，再扣除前述被告曾給付原告之賠償3,
    000 元，則本件原告得請求賠償之金額計為430,748 元（
    433,000-0000=430,748） 。
五、從而，原告本於侵權行為之法律關係，請求被告連帶給付43
    0,748 元，及自92年6 月26日附帶民事訴訟更正狀繕本送達
    被告翌日、即92年6 月27日起，至清償日止，按年息百分之
    五計算之利息，為有理由，應予准許。逾此範圍之請求，則
    無理由，應予駁回。
六、本判決主文第一項所命給付之金額未逾500,000 元，應依職
    權宣告假執行，而該部分被告並陳明願供擔保，聲請免為假
    執行，核無不合，爰酌定相當擔保金額准許之；至原告其餘
    假執行之聲請，則因訴之駁回而失所附麗，應予駁回。
七、本件判決基礎已臻明確，兩造其餘攻擊防禦方法及訴訟資料
    經本院審酌後，核與判決不生影響，無一一論述之必要，併
    予敘明。
八、據上論結，本件原告之訴為一部有理由，一部無理由，依民
    事訴訟法第79條、第85條第2 項、第389 第1 項第5 款、
    第392 條第2 項，判決如主文。
中　　華　　民　　國　　94　　年　　6 　　月　　24　　日
　　　　　　　　　民事第二庭　法　官　施月燿
以上正本證明與原本無異。
如對本判決上訴須於判決送達後20日內向本院提出上訴狀。
中　　華　　民　　國　　94　　年　　7 　　月　　4 　　日
　　  　　　　　　　　　　　　書記官　韓金發
